【裁判字號】    98,簡上,14
【裁判日期】    980424
【裁判案由】    清償債務
【裁判全文】
臺灣臺中地方法院民事判決    98年度簡上字第14號
上  訴  人  陽奇電業工程有限公司
法定代理人  甲○○
被上訴人    乙○○
訴訟代理人  黃振源律師
上列當事人間請求清償債務事件，上訴人對於民國97年12月17日
本院沙鹿簡易庭97年度沙簡字第239號第一審判決提起上訴，本
院合議庭於民國98年4月17日言詞辯論終結，判決如下：
    主    文
上訴駁回。
第二審訴訟費用新台幣伍仟貳佰玖拾伍元由上訴人負擔。
    事實及理由
一、上訴人起訴主張：其於民國（下同）95年7月間與被上訴人
    簽訂估價書，施作下述2項水電工程，約定工程款依房屋每
    建坪新台幣（下同）2,800元計算，上訴人業已施作完成或
    完工達百分之90以上，但被上訴人積欠下述工程款合計328,
    950元未清償，經上訴人催討未果，爰訴請被上訴人如數清
    償。
    (1)台中縣梧棲鎮○○街73號（業主楊宗錞，下稱系爭工程1
      ）：上訴人於96年9月全部完工交屋，總工程款467, 600
      元（每建坪2,800元167坪＝467,600元），扣除被上訴
      人預付之300,000元，及因業主更換其他品牌衛浴設備而
      未施作之6套和成牌衛浴設備42,650元（每套6,475元)後
      ，被上訴人尚欠124,950元。
    (2)台中縣梧棲鎮○○街156巷9號及信義街176巷12號（業主
      分別為莊秀滿、蔡佩純，下稱系爭工程2）：總工程款56
      萬元（每建坪2,800200坪＝560,000），上訴人含追加
      工程已完工百分之90以上，可向被上訴人請款504,000元
      ，扣除被上訴人預付之300,000元，被上訴人尚欠上訴人
      204,000元。
二、被上訴人否認與上訴人間有契約關係存在，並以：(1)系爭工
    程1部分：上訴人未經蔡樹源同意，向業主楊宗錞收取7萬元
    ，且當初衛浴設備係以牌價與上訴人訂約，和成牌衛浴設備
    店售型錄價格共計126,300元，上訴人僅扣除42,650元，並
    非合理。又上訴人未施作衛浴設備之蓮蓬頭、衣架、鏡箱、
    毛巾架，共計8,250元，應予扣除。因此，蔡樹源已溢付上
    訴人36,950元（預付款300,000＋楊宗錞付款70,000＋未完
    成工程款項126,300＋配件金額8,250－總工程款467,600＝
    36,950）。(2)系爭工程2部分：莊秀滿之工程坪數約100坪；
    蔡佩純之工程坪數約90坪，合計僅190坪，上訴人溢算10坪
    工程款28,000元。上訴人未依約完成工程，由黃南桐接續完
    成，蔡樹源向國友行購買衛浴設備144,888元，支付黃南桐
    安裝衛浴及水表箱等工程費共計140,350元，共支出285,238
    元。又上訴人告未經蔡樹源同意，向莊秀滿溢收20,000元；
    向蔡佩純溢收15,000元，才願意接通水電，致莊秀滿及蔡佩
    純由總工程款扣除上開金額。則蔡樹源亦已溢付88,238元予
    上訴人（預付款300,000＋未完成改由黃南桐接續之工程費
    用285,238元＋莊秀滿、蔡佩純已給付上訴人35,000元－總
    工程款532,000＝88,238）等語資為抗辯。
三、本件第一審對於上訴人之請求，判決上訴人全部敗訴，上訴
    人全部聲明不服，提起上訴，並於本院聲明：(一)原判決廢棄
    。(二)被上訴人應給付上訴人328,950元，及自起訴狀繕本送
    達翌日起至清償日止，按年息百分之5計算之利息。被上訴
    人則聲明：駁回上訴。
四、兩造於本院補充陳述：
    上訴人稱其向業主楊宗錞收取之7萬元，係與楊宗錞另外約
    定之追加工程，並非系爭工程1部分之工程款。又楊宗錞於
    原審所證，其與蔡樹源成立承攬契約，此款項為何可由被上
    訴人扣除？系爭工程2部分，原審採信被上訴人說法，認應
    扣除工程款285,238元，造成未完工之10％扣除款高於已完
    工之90％報酬之不合理情形。被上訴人則抗辯：上訴人所述
    與原審之證人之證詞不符，不足採信。
五、得心證之理由：
    上訴人主張其施作系爭工程1、2，分別已施作完成或完工達
    百分之90以上，被上訴人積欠上訴人328,950元未清償，被
    上訴人則以前揭情詞為辯，是本件應予審究者乃上訴人究係
    與被上訴人？或與蔡樹源成立上開水電工程之承攬契約？意
    即何人應對上訴人負給付承攬報酬之義務？上訴人是否曾向
    楊宗錞收取7萬元？該7萬元是否為系爭工程1之工程款？楊
    宗錞自行購買他牌衛浴設備，可扣除上訴人之工程款若干？
    系爭工程2之建坪若干？上訴人就系爭工程2未完成之部分應
    扣除多少工程款？茲分述如下：
  (一)關於上訴人係與被上訴人或與蔡樹源成立上開水電工程之承
    攬契約部分：
    查上訴人主張其與被上訴人簽訂估價合約書，業據上訴人提
    出上有被上訴人簽名之估價單1紙為證，被上訴人辯稱其擔
    任「見證人」在估價單上簽名云云，然衡諸常情，擔任契約
    之見證人，通常係在契約當事人簽名後，始簽名見證，惟上
    開估價單上僅有上訴人法定代理人甲○○與被上訴人之簽名
    ，再無第三人之簽名，已難認被上訴人係以見證人之身分簽
    名；又證人蔡樹源於原審97年6月4日、7月3日言詞辯論期日
    證稱：是其承包蔡佩純、莊秀滿、楊宗錞等人房屋新建工程
    ，被上訴人當初有意思要參與，所以才在估價單上簽名，事
    後退出等語，足見被上訴人原欲與證人蔡樹源一起承包系爭
    房屋建築工程，乃與蔡樹源一同前往上訴人處所商討水電工
    程事宜，並在上訴人開立之估價單上簽名，縱被上訴人嗣後
    退出系爭工程為真，惟蔡樹源並未再與上訴人訂立新約，而
    被上訴人亦未舉證曾有知會上訴人解除或終止原承攬契約之
    舉措，故難認兩造就系爭工程訂立之承攬契約已不復存在。
    況且被上訴人曾於97年3月6日委託律師對上訴人發律師函，
    函中提及「據委任人（即被上訴人）稱：貴公司與委任人雙
    方有水電工程承攬關係，貴公司負責承包台中縣梧棲鎮○○
    街156巷9號與176巷12號兩工地之水電工程‧‧‧」等語，
    益見被上訴人辯稱與上訴人間無水電承攬契約云云，並不足
    採。
  (二)系爭工程1部分，被上訴人是否尚欠上訴人工程款未清償：
  (1)此部分約定之總工程款為467,600元（每建坪2,800元167
    坪＝467,600元）、已預付工程款30萬元、上訴人未提供原
    約定施作之和成牌香格里拉系列衛浴設備，由業主另購他牌
    等事實，均經兩造所不爭執，先予說明。
 (2)雙方茲有爭議者，乃上訴人是否曾向業主收取，屬於系爭工
    程之工程款？被上訴人辯稱上訴人未經蔡樹源同意，曾向業
    主人楊宗錞收取7萬元，才願意安裝二、三樓後面的廚房水
    電工程，致楊宗錞由總工程款中扣除7萬元等語，被上訴人
    則主張其向楊宗錞收取的是追加工程款云云。然查，證人楊
    宗錞於原審97年7月24日言詞辯論期日結證稱：其於97年過
    年前，有給上訴人7萬元，這是本工程工程款，因為上訴人
    反應請款有困難，希望能直接給上訴人錢；7萬元雖是管線
    修改，但其與蔡樹源約定是包含在原來的工程款內，沒有再
    追加等語，另證人即楊宗錞之父親楊瑞南亦於原審97年10月
    8日言詞辯論期日結證：另外裝電梯及裝潢，所增加的水電
    費用有另外給上訴人。其等與蔡樹源合約內的水電工程部分
    ，因為上訴人一直反應收不到錢，其基於與上訴人是鄰居關
    係，就先給上訴人7萬元，說以後跟蔡樹源結算時再扣掉，
    上訴人沒有說什麼就把錢拿走等語，衡諸證人楊宗錞、楊瑞
    南與上訴人為鄰居，且主動向證人蔡樹源表示欲請上訴人施
    作水電，堪認與上訴人關係良好，當無偏袒被上訴人之可能
    ，其等證詞應屬可信，則上訴人所稱該7萬元為上訴人與業
    主間之追加工程，與系爭工程1部分無關云云，自難採取。
    而依證人楊瑞南上開證詞「說以後跟蔡樹源結算時再扣掉」
    等語，足見被上訴人所辯其等應向業主收取系爭工程1之工
    程款，遭業主扣除7萬元等語堪以採信，是上訴人自行向業
    主領得7萬元工程款（水電工程），既屬系爭工程1全部工程
    款（興建工程）中之一部，已如前述，而上訴人依承攬契約
    （水電工程）向被上訴人請求給付，被上訴人縱非親自與業
    主簽訂承攬契約（興建工程），但該款項遭業主楊宗錞以已
    支付上訴人為由扣除，則被上訴人對上訴人主張其應給付之
    工程款應扣除該7萬元，自無不合。
  (2)另系爭工程中，上訴人未提供原約定施作之和成牌香格里拉
    系列衛浴設備，由業主另購他牌，已為雙方共認之事實。雙
    方僅就工程款應扣減之金額（上訴人主張扣減42,650元；被
    上訴人則抗辯應扣減134,550元）多寡互有爭執。經查，兩
    造所訂承攬契約是以每建坪2,800元計算，並未就衛浴設備
    價格若干加以約定；而經原審向和成欣業股份有限公司查詢
    該公司香格里拉系列馬桶（CS140E）、面盆（LF367S-3188
    ）、小便桶（U24）於兩造訂約時即95年7月間之經銷商價格
    及市價，經函覆：「二、香格里拉系列馬桶（CS140E）於民
    國95年7月經銷商價格約3444元/套，市價約4840元/套。三
    、面盆（LF367S-3188）於民國95年7月經銷商價格約3496元
    / 套，市價約5060元/套。四、小便桶（U24）於民國95年7
    月經銷商價格約3545元/套，市價約5115元/套」等語，有該
    公司回函1份存於原審卷內可參，是以，依上開函覆內容計
    算上訴人未提供之6套馬桶及面盆、1套小便斗之價格，如以
    經銷價計價為45,185元【（3,444＋3,496）6＋3,545＝
    45,185】，市價則為64,515元【（4,840＋5,060）6＋
    5,115＝64,515）；而上訴人於原審自承其計算承包價格係
    以材料成本加上安裝工資、配管工資，再加上一成利潤等語
    ，是本件如單以上訴人進貨成本作為扣款依據，即非允當；
    另被上訴人辯稱上訴人當初係以衛浴設備之牌價訂約云云，
    既為上訴人所否認，亦乏依據，故本院認以前述市價金額，
    足以涵蓋上訴人前述之承包價格，作為扣款金額，較為客觀
    公允，從而，上訴人此部分未提供之6套馬桶及面盆、1套小
    便斗，應扣除之工程款為64,515元。
  (3)又被上訴人辯稱上訴人亦未提供衛浴配備【含蓮蓬頭（650
    5＝3,250）、衣架（4005＝2,000）、鏡箱（3506＝
    2,100）、毛巾架（1506＝900）】共8,250元一節，已於
    原審提出上訴人請款時自行扣除上開配件金額之估價單1份
    為證，上訴人雖主張當初與被上訴人合約中只約定馬桶、臉
    盆及小便斗而已，因被上訴人施工有瑕疵被業主楊宗錞扣款
    30幾萬元，上訴人才說願意幫被上訴人出蓮蓬頭等配件的錢
    ，一般只有裝水龍頭而已，沒有裝蓮蓬頭云云，惟證人蔡樹
    源於原審證稱：被楊宗錞扣款之部分與水電無關，水電工程
    只給上訴人做，衛浴設備不可能只有臉盆及馬桶而已等語，
    衡諸兩造所訂估價單雖未記載上開配件，惟各該配件為一般
    民宅浴室基本配備，上訴人請款時亦自行扣除上開設備之金
    額，被上訴人辯稱工程款應扣除上訴人未提供此部分配件之
    金額，應屬有據。
  (4)綜上，上訴人施作系爭工程1之總工程款467,600元，扣除預
    付30萬元、上訴人自行向業主收取之7萬元及未提供衛浴設
    備64,515元、配件8,250元後，被上訴人尚未給付之工程款
    為24,835元（467,600－300,000－70,000－64,515－8,250
    ＝24,835）。
  (三)系爭工程2部分，被上訴人是否尚欠上訴人工程款未清償：
  (1)兩造對於工程款總額之計算及上訴人已完工之比例均有爭執
    ，上訴人主張系爭工程2中莊秀滿房屋之工程坪數包含違章
    建築及樓梯共計為110.07坪等語，業據其提出房屋平面圖1
    份為證，而證人蔡樹源計算之坪數則為101.22坪，觀諸其等
    計算之差異在於上訴人計算之建物寬度為5.7公尺，而蔡樹
    源之寬度則為5.52公尺；四樓之長度，上訴人計算為13.9公
    尺，蔡樹源計算為10.11公尺；樓梯間部分，上訴人算得面
    積尚少於蔡樹源計算之面積。證人蔡樹源於原審證稱：莊秀
    滿的土地寬度是5.7公尺沒錯，但是算寬度應扣除牆壁，以
    牆壁中心來計算，四樓部分上訴人把後面增建的三面牆壁也
    算進去，但該部分因為沒有頂蓋，不應該算建坪云云，上訴
    人則主張：莊秀滿的房子是獨立建造，不應扣除牆壁的寬度
    ，伊在牆壁及四樓後面增建部分牆壁也都有裝水電設施、開
    關插座等語。經查，兩造估價單上並未約明所謂「建坪」究
    為室內坪或室外坪，惟依證人蔡樹源所證：其與業主約定的
    坪數是按室外坪來計算，並以此計算工程款等語，而被上訴
    人對於上訴人主張其在牆壁及四樓增建部分都有裝設水電設
    施等語，並不爭執，且對於上訴人以室外坪計算楊宗錞、蔡
    佩純房屋之面積亦未反對，堪認系爭水電工程坪數之計算應
    以上訴人實做之室外坪數之面積為準，並應加計有施工之增
    建部分面積，上訴人以110坪計算莊秀滿房屋之坪數，應屬
    可採。
  (2)另上訴人主張系爭工程2之完工進度包含追加部分已達百分
    之90以上云云，業為被上訴人所否認，上訴人亦未舉證以實
    其說，僅足證明上訴人確有未依約完成之部分，完成比例實
    無從確定。按稱承攬者，謂當事人約定，一方為他方完成一
    定之工作，他方俟工作完成，給付報酬之契約，民法第490
    條第1項定有明文，由此可見承攬之目的在於完成一定之工
    作，必須承攬人施以勞務而造成一定之結果，始可謂工作已
    完成，此為承攬人所負之主要給付義務。查證人蔡樹源於原
    審證稱：因為楊宗錞的衛浴設備要扣多少錢，沒有達成共識
    ，上訴人就不繼續做信義街的工程等語，已為上訴人所不爭
    ，是上訴人以他項工程之糾紛拒絕完成系爭工程2，自難認
    有未履約之正當理由。且被上訴人辯稱：因上訴人未依約完
    成系爭工程2之水電部分，經證人蔡樹源與上訴人協調後，
    由訴外人黃南桐接續完成一節，亦為上訴人所不爭執，堪認
    兩造就上訴人未完成之後續工程部分，已合意終止契約，則
    該未完成部分工程款應從原工程款中扣除之。此未完成部分
    ，訴外人蔡樹源向國友行購買衛浴設備144,888元，另支付
    訴外人黃南桐按裝衛浴及水表箱等工程費共計140,350元，
    合計支出285,238元，業據被上訴人於原審提出出貨單3張、
    估價單4張為證，並核與證人黃南桐、蔡佩純、林福連（即
    莊秀滿之夫）於原審所證情節大致相符，則被上訴人主張上
    訴人之工程款應扣除其未施做部分共計285,238元等語，堪
    以採取。
  (3)此外，被上訴人辯稱上訴人曾向莊秀滿收取20,000元，向蔡
    佩純收取15,000元，才願意接通水電，致莊秀滿及蔡佩純均
    從總工程扣除上開金額等語，亦為上訴人所不爭執，並有上
    訴人於原審提出之台灣區電器工程工業同業公會台中辦事處
    協調會紀錄影本1紙存卷可查，又上訴人於原審97年9月17日
    審理時亦自認上開款項應自工程款中扣除。是綜合前述，系
    爭工程2之原工程款56萬元【（蔡佩純90坪＋莊秀滿110坪）
    ×2,800＝560,000），扣除預付30萬元、上訴人未完成之工
    程費用285,238元（含材料及黃南桐按裝工資）及莊秀滿、
    蔡佩純已付之35,000元，上訴人尚溢領60,238元（560,000
    －300,000－285,238－35,000＝60,238）。
  (四)綜上所述，被上訴人就系爭工程1部分雖尚欠上訴人24,835
    元，然系爭工程2部分，上訴人已溢領60,238元之工程款，
    兩相扣抵後，上訴人猶溢領35,403元，被上訴人當再無給付
    工程款之義務，從而，上訴人依承攬契約請求被上訴人給付
    328,950元，及自起訴狀繕本送達翌日起至清償日止，按年
    息百分之5計算之利息，為無理由，應予駁回。原審為上訴
    人敗訴之判決，併駁回其假執行之聲請，核無違誤，上訴意
    旨猶執陳詞指摘原判決不當，聲明廢棄改判，為無理由，應
    予駁回。
六、結論：本件上訴為無理由，第二審訴訟費用確定為5,295元
    ，應由上訴人負擔，依民事訴訟法第436條之1第3項、第449
    條第2項、第78條，判決如主文。
中    華    民    國    98    年    4     月    24    日
                  民事第二庭    審判長法  官  許秀芬
                                      法  官  林宗成
                                      法  官  王邁揚
以上為正本證明與原本無異。
不得上訴。
中    華    民    國    98    年    4     月    24    日
                                      書記官


司法院資訊處製作；財團法人民間司法改革基金會備份。
